---
encoding: "UTF-8"
title: "Oficina 'Introdução à análise exploratória de dados em ambiente R'"

subtitle: "XI Seminário de Recursos Naturais | PRONAT UFRR | 2025"

date: "05 Nov 2025"

format:
  live-html:
    toc: true
    theme: 
      light: cerulean
      dark: solar

resources:
  - penguins.csv
  - penguins.xlsx

engine: knitr

webr:
  packages:
    - dplyr
    - palmerpenguins
    - ggplot2
  repos:
    - https://r-lib.r-universe.dev
---

{{< include ./_extensions/r-wasm/live/_knitr.qmd >}}


::: {.callout-note}
## Dados da oficina

Baixe aqui:

* [penguins.csv](https://drive.google.com/file/d/1XjPPL6H0GHlY5DOWd3d8xbjoxYGZOC6Q/view?usp=drive_link)

* [penguins.xlsx](https://docs.google.com/spreadsheets/d/1L_WgbuCYN_4dS4Jcol3_HptVKyRDTKNC/edit?usp=drive_link&ouid=107115676585048825053&rtpof=true&sd=true)

:::

<!-- ::: {.callout-note} -->
<!-- ## Informes -->

<!-- Última atualização: `r lubridate::today()`.   -->

<!-- Código fonte: <https://github.com/ricoperdiz/2025_analiseDadosR_XISemRecNat>.   -->

<!-- ### Adições -->

<!-- Não se aplica.   -->

<!-- ::: -->

## Apresentação da oficina

O objetivo desta oficina é introduzir o uso da linguagem **R** e do ambiente **RStudio** para análise exploratória de dados, com foco em aplicações nas **Ciências ambientais**.  
Ao final desta oficina, você terá os conhecimentos básicos para importar, manipular, agrupar e contar, e visualizar dados simples em R.  

Durante as oito horas de oficina, apresentaremos resumidamente comandos básicos em R que cobrem quase todo o ciclo da análise de dados (@fig-analisedados).
Nosso intuito é demonstrar o poder do R enquanto ferramenta para a análise de dados.
Oferecemos então uma introdução à importação de dados, checagem e transformação de dados, manipulação de dados, agrupamento e sumarização de dados, e, por fim, visualização de dados.  


```{r}
#| label: fig-analisedados
#| fig-cap: "Ciclo da análise de dados. Neste  curso, não abordaremos a modelagem de dados. Fonte: Curso-R, disponível em <https://livro.curso-r.com/assets/img/manipulacao/ciclo-ciencia-de-dados.png>."
#| echo: false
knitr::include_graphics(
  "https://livro.curso-r.com/assets/img/manipulacao/ciclo-ciencia-de-dados.png"
)
```

---

## O que é o R?

**R** é uma linguagem de programação e um ambiente de software livre voltado à **análise estatística**, **exploração** e **visualização de dados** [@IhakaGentleman1996].  
Criado por **Ross Ihaka** e **Robert Gentleman**, o R é amplamente utilizado por estatísticos, cientistas de dados e pesquisadores para **organizar**, **analisar** e **interpretar** grandes volumes de informação de forma eficiente e reprodutível [@WickhamGrolemund2017].  

---

## Por que **R**?

{{< revealjs "por-que-r.html" >}}

------------------------------------------------------------------------

## O IDE RStudio

O **RStudio** é um [ambiente de desenvolvimento integrado (IDE)](https://intror.netlify.app/caso-voc%C3%AA-possua-um-computador.html#instale-um-ambiente-de-desenvolvimento-integrado---ide), que facilita o uso do R.
Ele é dividido em quatro painéis principais:

1. **Script (Editor)** – onde escrevemos e salvamos códigos;  
2. **Console** – onde os comandos são executados;  
3. **Ambiente** – mostra objetos carregados na sessão;  
4. **Arquivos, plots e pacotes** – onde gerenciamos pastas, gráficos e extensões.

::: callout-note
**Dica:**  
Use o atalho `Ctrl + Enter` (ou `Cmd + Enter` no macOS) para executar uma linha de código selecionada.
:::

---

## 🔰 Básico em R

### Primeiros comandos

O R pode ser usado como uma **calculadora interativa**.  
Experimente no console:

```{webr}
# Operações matemáticas simples
2 + 3
10 - 4
5 * 8
12 / 3
2^5
sqrt(49)
log(10)
```

---

### Objetos e atribuição

No R, os dados são armazenados em **objetos**.
Usamos `<-` (ou `=`) para atribuir valores.

```{webr}
# Criando objetos
altura <- 1.75
peso <- 68

# Cálculo com objetos
imc <- peso / (altura^2)
imc
```

::: callout-note
**Boa prática:**
Use nomes curtos e descritivos (sem acentos ou espaços), como `dados_plantas` ou `taxa_crescimento`.  
:::

Podemos fazer operações matemáticas e guardar resultado das operações em objetos.  

```{webr}
# Operações básicas
soma <- x + y
soma
```

```{webr}
subtracao <- x - y
subtracao
```


```{webr}
multiplicacao <- x * y
multiplicacao
```

```{webr}
divisao <- x/y
divisao
```

### Ver o conteúdo de um objeto

Para ver o conteúdo de um objeto, basta digitar seu nome e rodar o código.
Por exemplo, para ver a soma, que está no objeto `soma`, fazemos assim:

```{webr}
soma
```


### Concatenando elementos com a função `c()`

Podemos concatenar elementos utilizando a função `c()`.
Chamamos esse conjunto de elementos de vetores:

```{webr}
# Vetores: coleções de elementos do mesmo tipo
numeros <- c(1, 2, 3, 4, 5)
numeros
letras <- c("a", "b", "c")
letras
```

Acima, criamos os vetores `numeros` e `letras`.
Reparem que em letras adicionamos letras do alfabeto entre aspas `""`.
*Devemos fazer isso toda vez que desejarmos __guardar texto__ em um objeto*.  

---

### Tipos de dados e vetores

Os vetores são as estruturas básicas do R.
Podem conter **números**, **caracteres** ou **valores lógicos**.

```{webr}
# Vetores numéricos
comprimento <- c(12.4, 15.2, 13.5, 16.1)

# Vetores de texto
especies <- c("Protium", "Bursera", "Dacryodes", "Trattinnickia")

# Vetores lógicos
amostrado <- c(TRUE, FALSE, TRUE, TRUE)

# Consultando estrutura
str(especies)
length(comprimento)
```

---

### Estruturas de dados em R

| Estrutura  | Descrição                              | Exemplo        |
| ---------- | -------------------------------------- | -------------- |
| Vetor      | Sequência unidimensional               | `c(1,2,3)`     |
| Matriz     | Tabela numérica bidimensional          | `matrix()`     |
| Data frame | Tabela com colunas de tipos diferentes | `data.frame()` |
| Lista      | Conjunto heterogêneo de objetos        | `list()`       |


Podemos criar tabelas, por exemplo.
No R, chamamos tabelas de `data.frame`.
Cada coluna precisa ser um vetor (criado com a função `c()`). A função `data.frame()` junta esses vetores, criando uma tabela.  

Em nosso exemplo exposto abaixo, os argumentos `ID`, `Nome` e `Idade` representam os nomes das colunas de nossa tabela, guardada no objeto `dados_exemplo`:

```{webr}
# `dataframe`s: tabelas com linhas e colunas
dados_exemplo <- 
  data.frame(
  ID = c(1, 2, 3),
  Nome = c("João", "Maria", "Pedro"),
  Idade = c(25, 30, 22)
)

# Visualizando o `dataframe`
dados_exemplo
```

Podemos ver o conteúdo de `dados_exemplo` também simplesmente executando o nome do objeto:

```{webr}
dados_exemplo
```

### Exemplo 2 de criação de um *data.frame*:

```{webr}
dados <- data.frame(
  especie = especies,
  comprimento = comprimento,
  amostrado = amostrado
)

dados
```

---

### Acessando elementos

Podemos acessar elementos com colchetes `[]` ou pelo nome da coluna.

```{webr}
# Primeira linha
dados[1, ]

# Segunda coluna
dados[, 2]

# Coluna 'especie'
dados$especie

# Selecionando a coluna pelo nome utilizando a função select() do pacote `dplyr`
select(dados, especie)
```

---

### Pacotes e funções

O R possui milhares de **pacotes** que estendem suas funcionalidades.
Pacotes em R são conjuntos de funções ou conjuntos de dados.
Utilizamos a função `install.packages()` para instalar esses pacotes.
Neste curso, faremos uso dos pacotes `dplyr` [@dplyr], `palmerpenguins` [@Horstetal2020], `readxl` [@readxl] e `ggplot2` [@Wickham2016].
Primeiro, devemos instalar os pacotes.
Em seguida, carregamos os pacotes de interesse para nossos objetivos.  

::: {.callout-important}
#### `install.packages()` VS. `library()`

Instalamos pacotes R **uma vez apenas**, para cada versão de R que tivermos instalado no computador.
Por outro lado, a cada sessão nova de R, devemos carregar os pacotes utilizando a função `library()`, de forma que as funções dos pacotes estejam disponíveis na sessão.  

A função `install.packages()` é como instalar um aplicativo no seu celular: você faz uma vez. O library() é como abrir esse aplicativo para usá-lo: você precisa fazer isso em cada nova sessão que iniciar.
:::

O pacote `dplyr` inaugurou uma nova sintaxe em R (ver a postagem [O que é o Tidyverse](https://www.ricardoperdiz.com/blog/2020-04-tidyverse/) para mais informações), que permite a manipulação de dados tabulares de maneira mais prática e com mais clareza ao usuário.  

O `ggplot2` [@Wickham2016] é a ferramenta de visualização mais popular em R e será utilizada neste minicurso.
Ele segue uma "gramática de gráficos", em que você constrói o gráfico em camadas.  

O pacote `readxl` [@readxl] é usado para importar planilhas `.xls` e `.xlsx` diretamente no R, sem precisar ter programas como o *Excel/LibreOffice Calc* instalados e sem depender de outras ferramentas externas.
É amplamente utilizado para trazer dados tabulares para dentro do R de forma rápida e prática, preservando nomes de colunas e tipos de variáveis.  

Por sua vez, o pacote `palmerpenguins` [@Horstetal2020] oferece um conjunto de dados referente à morfologia de três espécies de pinguins que ocorrem no [arquipélago de Palmer](https://en.wikipedia.org/wiki/Palmer_Archipelago) no noroeste da [península Antártica](https://pt.wikipedia.org/wiki/Pen%C3%ADnsula_Ant%C3%A1rtica).  


```{r}
#| eval: false
#| echo: true
# Instalar (executar uma única vez)
install.packages("dplyr")
install.packages("ggplot2")
install.packages("palmerpenguins")
install.packages("readxl")
```

Agora carregaremos o pacote por meio da função `library()`.
Devemos inserir o nome do pacote que queremos carregar entre os parênteses, com ou sem aspas.  

```{r}
#| eval: false
#| echo: true
# Carregar
library("dplyr")
library("ggplot2")
library("palmerpenguins")
library("readxl")
```

Funções têm o formato `nome(argumentos)`.  

```{webr}
mean(dados$comprimento)
sd(dados$comprimento)
summary(dados$comprimento)
```

---

## 🧳 Importando dados 🎲

<!-- Importação → 15 min -->

Para a análise de dados, precisamos carregar __dados__ 😄😄😄.
Existem diversas maneiras de importar dados ao R.
Importaremos um arquivo CSV referente ao pacote R `palmerpenguins` [@Horstetal2020].  

```{webr}
pinguins <- 
  read.table("penguins.csv", sep = "\t", dec = ".", header = TRUE)
pinguins
```


Podemos ler arquivos `xlsx` utilizando a função `read_excel()` do pacote `readxl` [@readxl]:

```{webr}
pinguins <- 
  read_excel("penguins.xlsx")
pinguins
```


### Resultado da leitura de dados usando `read.table()`


Quando executamos os dados lidos pela função `read.table()`, podemos acabar vendo muita coisa, o que pode acabar incomodando.
Desta forma, pode-se utilizar a função `head()` para ver apenas as primeiras seis linhas da tabela.  


```{r}
#| include: false
#| eval: false
pinguins <- read.table(
  "penguins.csv",
  sep = "\t",
  dec = ".",
  header = TRUE
)
head(pinguins)
```


::: {.callout-tip}
#### Diferença entre `read.csv()` e `read.table()`

O R possui diferentes funções para ler tabelas:

+ `read.csv()` é uma forma simplificada de read.table() já configurada para ler arquivos separados por vírgula (,) e com ponto (.) como separador decimal.

+ `read.table()` é mais flexível, permitindo ajustar separador (`sep`) e símbolo decimal (`dec`).  
:::


### Inspeção básica - `head()`, `tail()`, `str()`, `summary()` e `glimpse()` {#sec-inspecaobasica}

<!-- inspeção de dados → 25 min -->

Agora que os dados foram lidos, vamos inspecioná-los.
Para ver as primeiras linhas/valores de um objeto, utilizamos a função `head()`:

```{webr}
# Inspecionando os dados
head(pinguins)   # Primeiras 6 linhas
```

Para observar os últimos valores, utilizamos a função `tail()`:

```{webr}
tail(pinguins)   # Últimas 6 linhas
```

Podemos utilizar a função `dplyr::glimpse()` para ver a estrutura dos dados:

```{webr}
glimpse(pinguins) # Uma visão geral dos dados
```

Além de `dplyr::glimpse()`, duas funções muito úteis para inspecionar dados são:

+ `str()`: mostra a estrutura do objeto.

+ `summary():` gera um resumo estatístico das variáveis numéricas e uma contagem das categorias.  

```{webr}
str(pinguins)
summary(pinguins)
```


------------------------------------------------------------------------


## 🧹 Limpeza e checagem de dados 👀

Dados do mundo real raramente são perfeitos.
Precisamos limpá-los.  

+ **Dados ausentes (NA):** Verificando e lidando com valores `NA`.  

+ **Tipos de colunas:** Garantindo que cada coluna tenha o tipo de dado correto (numérico, texto, etc.).  

### Dados ausentes

```{webr}
# Identificando valores ausentes
sum(is.na(pinguins))
```

### Removendo linhas com NA

Para remover todas as linhas que apresentarem valoes ausentes, podemos utilizar a função `na.omit()`.  

```{webr}
dados_sem_na <- na.omit(pinguins)
```

Agora checamos os dados após a remoção das linhas com dados ausentes:

```{webr}
glimpse(dados_sem_na)
```

### Renomear colunas

Podemos renomear colunas utilizando a função `dplyr::rename()`:

```{webr}
# Renomeando colunas para nomes em portugues
pinguins_renomeados <- 
  rename(
    pinguins,
    barbatana_comprimento_mm = flipper_length_mm,
    massa_corporal_g = body_mass_g
  )
```

Veja agora o resultado da renomeação das colunas:

```{webr}
glimpse(pinguins_renomeados)
```

### Transformação de tipos de dados/colunas

Às vezes, uma coluna que deveria ser numérica (por exemplo, com números) é lida como um texto.
Isso pode acontecer quando a coluna tem algum valor não numérico, como um caractere especial ou um espaço.  

Para resolver, podemos converter o tipo de dado.
Por exemplo, vamos transformar a coluna `body_mass_g` para o tipo numérico usando a função `as.numeric()`:

```{webr}
# Transformando uma coluna para numérica
pinguins$body_mass_g <- as.numeric(pinguins$body_mass_g)
glimpse(pinguins) # Agora veja que a coluna está como 'numérica'
```

::: {.callout-tip}
### Ajuda para entender quais são os argumentos de uma função

O R possui uma função, chamada ajuda "*help*", que deve ser utilizada para obtermos informação sobre o que uma função executa.
Para obter essa ajuda, devemos pegar a função e executá-la da seguinte forma:

```{r}
#| eval: false
#| echo: true
?read.table
?na.omit
?c
```

Ao utilizar o `?` junto ao nome de uma função, sem os parênteses, uma janela se abre contendo várias informações úteis referentes ao que aquela determinada função faz. Teste aí!
:::

## 🧩 Exercícios Práticos — Parte I

### 1. Criando e manipulando vetores

1. Crie um vetor chamado `alturas` com os valores `1.60`, `1.72`, `1.80`, `1.65` e `1.75`.
2. Calcule a **média** das alturas utilizando a função `mean()`.
3. Calcule o **desvio-padrão** com `sd()`.
4. Some `0.05` a cada valor do vetor, simulando um aumento de 5 cm, e guarde o resultado em um novo vetor chamado `alturas_ajustadas`.
5. Compare os dois vetores (`alturas` e `alturas_ajustadas`) no console.

```{webr}
alturas
```

---

### 2. Trabalhando com vetores de texto e lógicos

1. Crie um vetor chamado `nomes` com os valores `"Ana"`, `"Bruno"`, `"Carlos"`, `"Daniela"`, `"Eduardo"`.
2. Crie um vetor lógico chamado `presente` com os valores `TRUE`, `FALSE`, `TRUE`, `TRUE`, `FALSE`.
3. Verifique **quantos** alunos estavam presentes com `sum(presente)`.
4. Use a função `length()` para contar quantos nomes há no vetor.

```{webr}
nomes
```

---

### 3. Construindo seu primeiro `data.frame`

1. Use os vetores `nomes`, `alturas` e `presente` para criar um `data.frame` chamado `dados_alunos`.
2. Visualize a tabela no console.
3. Verifique a estrutura do objeto com `str()`.
4. Use a função `summary()` para gerar um resumo estatístico das colunas numéricas.

```{webr}
dados_alunos
```

---

### 4. Acessando elementos da tabela

1. Mostre apenas a **primeira linha** da tabela.
2. Mostre apenas a coluna `alturas`.
3. Selecione as linhas dos alunos **presentes** (`TRUE`).
4. Mostre apenas os nomes (`nomes`) dos alunos **com altura maior que 1.70 m**.

```{webr}
tabela
```

---

### 5. Explorando funções novas

1. Use `head()` para ver as primeiras linhas da tabela `dados_alunos`.
2. Use `glimpse()` para uma visão geral.
3. Use `nrow()` e `ncol()` para descobrir quantas linhas e colunas há.
4. Tente ordenar o `data.frame` pela coluna `alturas`, do menor para o maior, usando a função `arrange()` do pacote `dplyr`.

```{webr}
dados_alunos
```

---

### 6. Mini-desafio 🎯

Crie um pequeno conjunto de dados fictício sobre **plantas amostradas em campo**.
Inclua as colunas:

* `especie` (nomes de 4 espécies quaisquer),
* `altura_m` (valores numéricos com alturas em metros),
* `florida` (valores lógicos TRUE/FALSE indicando se a planta estava florida).

1. Monte o `data.frame` chamado `plantas`.
2. Calcule a **média da altura** das plantas.
3. Filtre apenas as plantas floridas.
4. Renomeie a coluna `altura_m` para `altura_media_m`.

```{webr}
plantas <- data.frame()
```

------------------------------------------------------------------------

## 🛠️ Manipulação e transformação de dados 🪛 com dplyr

### Utilização do  *pipe* `|>`

O [R desde a versão 4.1.0 permite a utilização do operador `|>`](https://ivelasq.rbind.io/blog/understanding-the-r-pipe/), popularmente chamado de *pipe* (cano, em tradução literal), que permite o encadeamento de ações na linguagem.
Isso serve apenas para facilitar a leitura do código.
Assim lemos o código da esquerda para a direita.  

Por exemplo, usando os exemplos anteriores, poderíamos fazer uso do *pipe* da seguinte maneira:

```{webr}
pinguins |> 
  head()
```

```{webr}
pinguins |> 
  tail()
```

```{webr}
pinguins |> 
  glimpse()
```

**Reparem que o resultado é o mesmo apresentado na @sec-inspecaobasica.**  

O verdadeiro poder do *pipe* `|>`  aparece quando encadeamos múltiplas operações em sequência.
Isso nos permite realizar uma análise completa em poucas linhas de código, mantendo a lógica clara.  

#### Exemplo

Vamos filtrar os pinguins da espécie `Adelie`, selecionar a coluna de massa corporal, remover os valores ausentes e, por fim, calcular a média

Veja como o |> torna essa sequência de passos fácil de ler:


```{webr}
pinguins |>
  filter(species == "Adelie") |> 
  select(body_mass_g) |> 
  na.omit() |> 
  summarise(media_massa = mean(body_mass_g))
```

::: {.callout-tip}
#### `|>` funciona como um cano!

Pense no `|>` como um cano que 'passa' o resultado do comando anterior para a próxima função.
Isso nos permite ler o código da esquerda para a direita, como uma sequência de passos.
:::

Sem o *pipe*, o mesmo processo seria mais complexo e difícil de ler, pois uma função ficaria aninhada dentro da outra:

```{webr}
summarise(
  na.omit(
    select(
      filter(pinguins, species == "Adelie"), 
      body_mass_g)
    ), 
  media_massa = mean(body_mass_g))
```

O `|>` transforma essa sintaxe confusa em uma sequência lógica de comandos. 


### Pacote `dplyr` 🪛

O pacote **dplyr** (parte do [tidyverse](https://tidyverse.org/)) [@dplyr]facilita a manipulação de dados com verbos simples e encadeáveis.

```{webr}
# Filtrando dados
dados |>
  filter(amostrado == TRUE)

# Selecionando colunas
dados |>
  select(especie, comprimento)

# Criando novas variáveis
dados |>
  mutate(comprimento_cm = comprimento * 10)
```

::: callout-note
#### Operador pipe `|>`
Lê-se “então”. Ele envia o resultado de uma etapa para a próxima, tornando o código mais legível.
Por exemplo, leia o código abaixo:

```r
dados |> filter(amostrado == TRUE)
```
O significado disso é:

> “pegue `dados`, então filtre apenas as linhas com `amostrado == TRUE`”.

:::

#### Funções importantes!

+ `select()`: Escolhe colunas.
+ `filter()`: Filtra linhas.
+ `mutate()`: Cria novas colunas ou altera existentes.
+ `group_by()` e `summarize()`: Agrupa dados para fazer resumos.  

Filtrando pinguins com barbatanas maiores que 200 mm:

```{webr}
pinguins_maior_que_200 <-
  pinguins |>
  filter(flipper_length_mm > 200)
pinguins_maior_que_200
```



#### Seleção de colunas - `dplyr::select()`

Podemos selecionar colunas com a função `select()`:

```{webr}
pinguins |>
  select(flipper_length_mm, body_mass_g)
```

#### Criação de novas colunas - `dplyr::mutate()`

Para criar novas colunas, usamos a função `mutate()`.

```{webr}
dados_com_nova_coluna <- 
  pinguins |>
  mutate(
    diferenca = flipper_length_mm - bill_length_mm
  )
```

Podemos fazer isso baseados em condições. Por exemplo, a função `case_when()` é ótima para aplicar várias regras, enquanto o `ifelse()` é mais simples e ideal para regras de 'se isso, então aquilo'.  

```{webr}
pinguins |>
  mutate(barbatana_grande = case_when(
    flipper_length_mm > 200 ~ "Grande",
    flipper_length_mm < 200 ~ "Pequena",
    .default = "Sem dados"
  ))
```

```{webr}
pinguins |>
  mutate(
    especie_Adelia = ifelse(species == "Adelia", TRUE, FALSE)
      )
```

#### Agrupamento e sumarização de dados - `group_by()` e `summarise()`

Podemos agrupar os dados por qualquer variável e fazer sumários estatísticos, úteis na análise exploratória de dados.
Para agrupar os dados, utilizamos a função `group_by()`; e para sumarizar, utilizamos a função `summarise()`.  

```{webr}
pinguins |>
  group_by(species) |>
  summarise(
    media_barbatana_mm = mean(flipper_length_mm, na.rm = TRUE),
    n_individuos = n()
  )
```

A função `summarise()` é incrivelmente poderosa para resumir seus dados.
Além de calcular a média (`mean()`), podemos usar várias outras funções estatísticas para obter uma visão mais completa de cada grupo.  

Imagine que queremos entender não apenas a média, mas também a variabilidade dos dados.
Podemos calcular o desvio padrão (`sd()`), o valor mínimo (`min()`) e o máximo (`max()`) do comprimento da barbatana por espécie.  


```{webr}
pinguins |>
  group_by(species) |>
  summarise(
    media_barbatana_mm = mean(flipper_length_mm, na.rm = TRUE),
    desvio_padrao_mm = sd(flipper_length_mm, na.rm = TRUE),
    min_barbatana_mm = min(flipper_length_mm, na.rm = TRUE),
    max_barbatana_mm = max(flipper_length_mm, na.rm = TRUE),
    n_individuos = n()
  )
```

::: {.callout-tip}
## `na.rm = TRUE`

O `na.rm = TRUE` que você vê dentro das funções `mean()`, `sd()`, `min()` e `max()` significa 'remova os valores NA (valores ausentes) antes de fazer o cálculo'. Isso evita erros e garante que a função opere apenas com os dados disponíveis.  

:::

#### Mais um exemplo de agrupamentos

Podemos gerar resumos por grupo — útil em análises ecológicas, por exemplo.

```{webr}
dados |>
  group_by(amostrado) |>
  summarise(
    media = mean(comprimento),
    desvio = sd(comprimento),
    n = n()
  )
```


#### Simplificando contagens com `count()`

A função `count()` do pacote `dplyr` é a maneira mais simples e direta de realizar contagens por grupos.
É uma ferramenta essencial na análise exploratória.  

Enquanto `summarise()` pode ser usado para contar, a função `count()` foi feita para essa tarefa, tornando o código mais simples e intuitivo.
Ela automaticamente agrupa os dados e conta a frequência de cada categoria.

Por exemplo, se quisermos saber a quantidade de pinguins de cada espécie em cada ilha, basta usar `count()` e especificar as colunas:

```{webr}
pinguins |> 
  count(species, island)
```

É uma maneira rápida e elegante de resumir a distribuição dos dados categóricos.  


## 🧩 Exercícios Práticos — Parte II

### 1. Selecionando e filtrando 🔍

1. Selecione apenas as colunas `species`, `island` e `body_mass_g` do conjunto `pinguins`.
2. Filtre apenas os pinguins da espécie **Gentoo**.
3. Filtre apenas os pinguins com **massa corporal maior que 5000 g**.
4. Combine as duas condições: mostre apenas pinguins da espécie **Gentoo** com massa **acima de 5000 g**.

```{webr}
pinguins
```

---

### 2. Criando novas colunas ⚙️

1. Crie uma nova coluna chamada `massa_kg`, que converta `body_mass_g` para quilogramas (`massa_kg = body_mass_g / 1000`).
2. Crie uma coluna chamada `barbatana_categoria`, que classifique os pinguins como `"Curta"` se `flipper_length_mm < 190`, `"Média"` se estiver entre 190 e 210, e `"Longa"` se for maior que 210 (use `case_when()`).
3. Mostre apenas as colunas `species`, `flipper_length_mm` e `barbatana_categoria`.

```{webr}
pinguins
```

---

### 3. Agrupando e resumindo 📊

1. Calcule a **média** da massa corporal (`body_mass_g`) para cada espécie de pinguim.
2. Adicione também o **desvio padrão** e o **número de indivíduos** por espécie.
3. Em seguida, adicione uma segunda camada de agrupamento, calculando esses valores por **espécie e ilha**.

```{webr}
pinguins
```

---

### 4. Contagens rápidas com `count()` 🔢

1. Conte quantos indivíduos existem de cada espécie (`species`).
2. Conte quantos indivíduos existem por espécie e sexo (`species`, `sex`).
3. Crie um novo objeto chamado `contagem_isla` com o número de pinguins por ilha (`island`), e visualize o resultado ordenado do maior para o menor número de registros (use `arrange(desc(n))`).

```{webr}
pinguins
```

---

### 5. Combinando operações em sequência 🧠

Agora, una vários passos em uma única sequência usando o operador `|>`:

> Filtre apenas os pinguins da espécie *Adelie*, remova valores ausentes, crie uma nova coluna com a massa em kg, e calcule a média dessa nova coluna.

```{webr}
pinguins
```

---

### 6. Mini-desafio ecológico 🌿

Imagine que cada pinguim representa um indivíduo monitorado em campo.
Use os dados para responder:

1. Qual ilha possui, em média, os pinguins mais pesados?
2. Qual espécie tem maior variação (desvio padrão) no comprimento da barbatana?
3. Crie uma nova variável `densidade_aprox` definida como `(body_mass_g / flipper_length_mm)`, e mostre a média dessa variável por espécie.

```{webr}
pinguins
```


```{r}
#| eval: false
#| echo: false
# Exercicio 6
# 1. Ilha com pinguins mais pesados (média)
pinguins |>
  group_by(island) |>
  summarise(media_massa = mean(body_mass_g, na.rm = TRUE)) |>
  arrange(desc(media_massa))

# 💡 Resultado esperado:

# Biscoe é a ilha com pinguins mais pesados em média (~5076 g), seguida de Dream e Torgersen.

# 2. Espécie com maior variação (desvio padrão) no comprimento da barbatana
pinguins |>
  group_by(species) |>
  summarise(dp_barbatana = sd(flipper_length_mm, na.rm = TRUE)) |>
  arrange(desc(dp_barbatana))

# 💡 Resultado esperado:

# Gentoo tem o maior desvio padrão (maior variação) no comprimento da barbatana.

# 3. Densidade aproximada e média por espécie
pinguins |>
  mutate(densidade_aprox = body_mass_g / flipper_length_mm) |>
  group_by(species) |>
  summarise(media_densidade = mean(densidade_aprox, na.rm = TRUE)) |>
  arrange(desc(media_densidade))

# 💡 Resultado esperado:

# Gentoo tende a ter a maior densidade aproximada, seguida de Chinstrap e Adelie.
```


---

### 7. Desafio de síntese 🎯

Combine tudo o que aprendeu até aqui para criar o seguinte relatório resumido:

> Para cada espécie de pinguim, mostre:
>
> * número de indivíduos (`n`),
> * massa corporal média em kg,
> * comprimento médio e máximo da barbatana (mm).

> Ordene o resultado da maior para a menor massa corporal média.

```{webr}
pinguins
```

```{r}
#| eval: false
#| echo: false
# 1. Ilha com pinguins mais pesados (média)
pinguins |>
  group_by(island) |>
  summarise(media_massa = mean(body_mass_g, na.rm = TRUE)) |>
  arrange(desc(media_massa))

# 💡 Resultado esperado:

# Biscoe é a ilha com pinguins mais pesados em média (~5076 g), seguida de Dream e Torgersen.

# 2. Espécie com maior variação (desvio padrão) no comprimento da barbatana
pinguins |>
  group_by(species) |>
  summarise(dp_barbatana = sd(flipper_length_mm, na.rm = TRUE)) |>
  arrange(desc(dp_barbatana))

# 💡 Resultado esperado:

# Gentoo tem o maior desvio padrão (maior variação) no comprimento da barbatana.

# 3. Densidade aproximada e média por espécie
pinguins |>
  mutate(densidade_aprox = body_mass_g / flipper_length_mm) |>
  group_by(species) |>
  summarise(media_densidade = mean(densidade_aprox, na.rm = TRUE)) |>
  arrange(desc(media_densidade))

# 💡 Resultado esperado:

# Gentoo tende a ter a maior densidade aproximada, seguida de Chinstrap e Adelie.
```



------------------------------------------------------------------------

## 📈 Visualização de dados 📊

<!-- Visualização (ggplot2) → 40 min -->

O pacote `ggplot2` [@Wickham2016] uma "gramática de gráficos", em que você constrói o gráfico em camadas.
As funções básicas do pacote, nesta ordem, são:

+ `ggplot()`: Define os dados e a estética (`aes()`).  

+ `geom_*`: Adiciona as camadas geométricas (pontos: `geom_point()`; barras: `geom_col()`; linhas: `geom_line()`).

Façamos um histograma do comprimento do bico dos pinguins:

```{webr}
ggplot(pinguins, aes(x = bill_length_mm)) +
  geom_histogram(binwidth = 5, fill = "skyblue", color = "black") +
  labs(title = "Distribuição do comprimento de bico de pinguins do arquipélago Palmer", x = "Comprimento de bico (mm)", y = "Frequência")
```

### Visualizando relações entre variáveis

Gráfico de dispersão entre comprimento de barbatana (`flipper_length_mm`) e massa corporal (`body_mass_g`)

```{webr}
pinguins |> 
  ggplot(aes(x = flipper_length_mm, y = body_mass_g)) +
  geom_point(color = "darkblue", alpha = 0.6) +
  labs(title = "Comprimento de barbatana e massa corporal de pinguins do arquipélago Palmer", x = "Comprimento de barbatana", y = "Massa corporal")# + geom_smooth(method = "lm", se = FALSE, color = "red")
```

------------------------------------------------------------------------

### Explorando relações complexas

Podemos adicionar mais variáveis aos nossos gráficos usando a estética.

+ `color`: Mapeia uma variável categórica para a cor.  

+ `facet_wrap()` e `facet_grid()`: Cria sub-gráficos para cada categoria.  

```{webr}
pinguins |> 
  ggplot(aes(x = flipper_length_mm, y = body_mass_g, color = species)) +
  geom_point() +
  labs(title = "Comprimento de barbatana e massa corporal por espécie de pinguim ocorrentes no arquipélago Palmer", x = "Comprimento de barbatana", y = "Massa corporal")# + geom_smooth(method = "lm", se = FALSE, color = "red")
```

### Gráficos de facetas

As facetas facilitam a visualização de dados por grupos.
Há duas funções que produzem as facetas:

+ `facet_wrap()`, quando você quer visualizar dados por apenas uma variável;  

+ `facet_grid()`, que deve ser utilizada quando você quer ver a combinação entre duas variáveis.  


```{webr}
ggplot(pinguins, aes(x = flipper_length_mm, y = body_mass_g)) +
  geom_point() +
  facet_wrap(~species) +
  labs(
    title = "Comprimento de barbatana e massa corporal\npor espécie de pinguim ocorrentes no arquipélago Palmer",
    x = "Comprimento de barbatana (mm)",
    y = "Massa corporal (g)")
```


```{webr}
ggplot(pinguins, aes(x = flipper_length_mm, y = body_mass_g)) +
  geom_point() +
  facet_grid(species ~ island) +
  labs(
    title = "Comprimento de barbatana e massa corporal\npor espécie de pinguim e ilha ocorrentes no arquipélago Palmer",
    x = "Comprimento de barbatana (mm)",
    y = "Massa corporal (g)")
```

### Gráfico de barras com `geom_col()`

Além de histogramas e dispersões, gráficos de barras são muito úteis:

```{webr}
pinguins |> 
  count(species) |> 
  ggplot(aes(x = species, y = n, fill = species)) +
  geom_col() +
  labs(title = "Número de pinguins por espécie")
```

-----------

## 🧩 Exercícios de Visualização - Parte III

### 1. Histograma customizado 🎨

Crie um histograma da variável `body_mass_g`.
Use uma cor diferente para o preenchimento (`fill`) e outra para o contorno (`color`).
Adicione título e rótulos adequados aos eixos.

```{webr}
# Coloque aqui seu código
pinguins
```

---

### 2. Relação entre duas variáveis 📈

Faça um gráfico de dispersão entre `bill_length_mm` (comprimento do bico) e `bill_depth_mm` (profundidade do bico).
Diferencie as espécies por cor (`color = species`) e use `alpha = 0.6` para dar transparência aos pontos.

```{webr}
# Coloque aqui seu código
pinguins
```

---

### 3. Comparando grupos com facetas 🧩

Mostre o gráfico anterior, mas agora adicione facetas por **ilha** usando `facet_wrap(~island)`.
Inclua um título e eixos legíveis.

```{webr}
# Coloque aqui seu código
pinguins
```

---

### 4. Gráfico de barras empilhadas 🧱

Crie um gráfico de barras mostrando o número de pinguins por **espécie e sexo**.
Use `geom_col(position = "dodge")` para colocar as barras lado a lado.
Dê um título e personalize as cores com `fill = sex`.

```{webr}
# Coloque aqui seu código
pinguins
```


---

## Desafio da oficina

Usando o que você aprendeu nesses dois dias, crie um pequeno conjunto de dados com **três espécies vegetais** e **três variáveis quantitativas** (por exemplo: altura, biomassa e área foliar).  

1. Calcule a média de cada variável.
2. Crie um gráfico simples (de pontos ou colunas) mostrando uma relação entre elas.
3. Dê um título e rótulos adequados.  


```{webr}
# 1. Calcule a média de cada variável.
# 2. Crie um gráfico simples (de pontos ou colunas) mostrando uma relação entre elas.
# 3. Dê um título e rótulos adequados.  
1 + 1 # Insira seu código aqui
```

---


## Conclusão e próximos passos

**Parabéns!**
Você concluiu esta oficina de introdução à análise exploratória de dados em R.
Vimos (quase) o ciclo completo da análise de dados: importação, limpeza, transformação e visualização.  

**Onde seguir a partir daqui?**

+ **Aprofunde-se na linguagem R:** continue explorando os fundamentos da linguagem, funções, estruturas de dados e boas práticas de programação. Há vasta literatura introdutória e intermediária disponível — veja, por exemplo, [@VicentiniPerdiz2021].  

+ **Modelagem estatística:** avance para técnicas de análise inferencial e modelagem, como regressão linear, ANOVA, e modelos generalizados, entre outras.  

+ **Comunicação e visualização interativa:** transforme análises em aplicações dinâmicas e relatórios interativos com pacotes como {shiny}, {flexdashboard} e {rmarkdown}.  

**Continue praticando** — cada nova análise é uma oportunidade para consolidar o que aprendeu e descobrir novas possibilidades dentro do universo do R!  

*****************

Ao concluir esta oficina, o participante aprendeu a:

* compreender o que é o R e o ambiente RStudio, seus painéis e formas básicas de interação;

* criar, armazenar e manipular objetos e vetores de diferentes tipos (numéricos, textuais e lógicos);

* construir e explorar `data.frame`s, acessando linhas e colunas por diferentes métodos;

* importar e inspecionar conjuntos de dados (.csv, .xlsx), utilizando funções como `read.table()`, `head()`, `str()` e `summary()`;

* realizar checagem e limpeza de dados, incluindo tratamento de valores ausentes, renomeação de colunas e transformação de tipos;

* aplicar os principais verbos do pacote `dplyr` (`select()`, `filter()`, `mutate()`, `group_by()`, `summarise()`, `count()`) para manipulação e transformação de dados;

* compreender e utilizar o pipe nativo `|>` para encadear operações de forma legível e eficiente;

* efetuar análises exploratórias, incluindo agrupamentos, sumarizações e contagens;

* iniciar-se na visualização de dados por meio do pacote `ggplot2`, criando gráficos básicos para interpretação visual dos resultados.  

---

## Referências citadas

::: {#refs}
:::


